ACORDAO-COMPLETO-2490116

ACÓRDÃO 2271/2021 ATA 37/2021 - PLENÁRIO

VISTOS, relatados e discutidos estes autos, que tratam de pedido de reexame interposto pelo Sr. Joner Chagas contra o Acórdão 444/2021-TCU-Plenário,
ACORDAM os Ministros do Tribunal de Contas da União, reunidos em sessão do Plenário, diante das razões expostas pelo Relator, em:
9.1. conhecer do pedido de reexame, com fundamento nos arts. 32, inciso I, 33 e 48 da Lei 8.443/1992, para, no mérito, negar-lhe provimento;
9.2. dar ciência desta decisão ao recorrente e aos demais interessados.

Pedido de reexame interposto contra acórdão que aplicou multa ao recorrente, em razão de irregularidades na condução de tomada de preços para contratação de empresa para a execução de obras relativas à construção de estradas vicinais.

Prefeitura Municipal de Bonfim - RR.

3. Interessados/Responsáveis/Recorrentes:
3.1. Responsáveis: Angela Azevedo da Silva (XXX.730.002-XX); Joner Chagas (XXX.287.350-XX); Lurene Rosas da Costa (XXX.510.802-XX); Rosicleide Rodrigues (XXX.936.632-XX)
3.2. Recorrente: Joner Chagas (XXX.287.350-XX).

13.1. Ministros presentes: Bruno Dantas (na Presidência), Walton Alencar Rodrigues, Benjamin Zymler (Relator), Augusto Nardes, Aroldo Cedraz, Raimundo Carreiro e Jorge Oliveira.
13.2. Ministro-Substituto convocado: Augusto Sherman Cavalcanti.
13.3. Ministros-Substitutos presentes: Marcos Bemquerer Costa, André Luís de Carvalho e Weder de Oliveira.

ACORDAO-COMPLETO-2530008

Acórdão de Relação 524/2022 - Plenário

Acórdão de Relação

BENJAMIN ZYMLER

Ministro-Substituto Augusto Sherman Cavalcanti.

Adoto como relatório a instrução elaborada no âmbito da Secretaria de Recursos (peça 99) , cuja proposta de encaminhamento contou com a anuência do diretor da unidade (peça 100) :
"INTRODUÇÃO
1.	Trata-se de Pedido de Reexame (peça 83) interposto por Joner Chagas em face do Acórdão 444/2021-TCU-Plenário, rel. o Ministro-Substituto Augusto Sherman Cavalcanti (peça 68) .
1.1.	A deliberação recorrida tem o seguinte teor:
ACORDAM os ministros do Tribunal de Contas da União, reunidos em sessão de Plenário, ante as razões expostas pelo Relator, em:
9.1. conhecer da representação, satisfeitos os requisitos de admissibilidade previstos no art. 113, § 1º, da Lei 8.666/1993, c/c os arts. 235 e 237, VII, e parágrafo único, do Regimento Interno/TCU, para, no mérito, considerá-la procedente;
9.2. considerar prejudicado o pedido de medida cautelar formulado pela representante;
9.3. rejeitar as razões de justificativa apresentadas pelos responsáveis Srs. (as) Joner Chagas, Prefeito Municipal de Bonfim/RR (gestão 2016-2020) ; Lurene Rosas da Costa, presidente da Comissão Permanente de Licitação, Ângela Azevedo da Silva, membro da Comissão Permanente de Licitação; e Rosicleide Rodrigues, membro da Comissão Permanente de Licitação;
9.4. aplicar aos referidos responsáveis Srs. (as) Joner Chagas, Lurene Rosas da Costa, Ângela Azevedo da Silva, e Rosicleide Rodrigues, com fundamento nos arts. 5º, inciso VII, 43, parágrafo único, da Lei 8.443/1992 c/c os arts. 1º, inciso XIX, 5º, inciso VIII, e 250, § 2º, do Regimento Interno/TCU, a multa prevista no art. 58, inciso II, da Lei 8.443/1992 c/c o art. 268, inciso II, do Regimento Interno, no valor individual de R$ 12.000,00 (doze mil reais) , fixando-lhes o prazo de 15 (quinze) dias, a contar das notificações, para que comprovem, perante o Tribunal (art. 214, inciso III, alínea "a", do Regimento Interno/TCU) , o recolhimento das dívidas aos cofres do Tesouro Nacional, atualizadas monetariamente desde a data deste Acórdão até a dos efetivos recolhimentos, se forem pagas após o vencimento, na forma da legislação em vigor;
9.5. autorizar, desde logo, nos termos do art. 28, inciso II, da Lei 8.443/1992, a cobrança judicial das dívidas caso não atendidas as notificações; e
9.6. dar ciência deste Acórdão aos responsáveis, à Prefeitura Municipal de Bonfim/RR e à representante.
HISTÓRICO
2.	Trata-se de Representação formulada pela empresa Paracaima Serviços de Construção e Terraplanagem EPP em face de supostas irregularidades na condução do Procedimento Administrativo Licitatório 142/2019-SMOSP (Tomada de Preços Nº 004/2019 - CPL) , lançado pela Prefeitura Municipal de Bonfim/RR, com vistas à contratação de empresa para a execução de obras relativas à construção de estradas vicinais, previstas no Contrato de Repasse 852.034/2017 - MAPA/CAIXA, celebrado com a União, no valor de R$ 1.072.500,00.
2.1. 	Em cumprimento ao despacho do Secretário (peça 36) , foram promovidas as audiências dos seguintes responsáveis, por meio dos Ofícios 19.435, 19.568, 19.571 e 19.438/2020-TCU-Seproc (peças 37-40) , todos de 4/5/2020, e Ofício 26.878/2020-TCU/Seproc, de 3/6/2020 (peça 50) :
	a) Lurene Rosas da Costa (CPF XXX.510.802-XX) , presidente da Comissão Permanente de Licitação (CPL) ; Ângela Azevedo da Silva (CPF XXX.730.002-XX) , membro da CPL; e Rosicleide Rodrigues (CPF XXX.936.632-XX) , membro da CPL, por terem inabilitado, na Tomada de Preços 004/2019 - CPL, Processo 142/2019 - SMOSP, seis empresas licitantes com excessivo rigor, afrontando o art. 3º da Lei 8.666/1993, que estipula que a licitação se destina a garantir, dentre outros, a seleção da proposta mais vantajosa para a Administração, quando deveriam ter pautado suas análises da documentação apresentada com formalismo moderado;
	b) Joner Chagas (CPF XXX.287.350-XX) , Prefeito Municipal de Bonfim/RR, por ter ratificado a ata que inabilitou seis licitantes na Tomada de Preços 004/2019 - CPL, Processo 142/2019 - SMOSP, com excessivo rigor, afrontando o art. 3º da Lei 8.666/1993, que estipula que a licitação se destina a garantir, dentre outros, a seleção da proposta mais vantajosa para a Administração, quando deveria ter pautado sua decisão em uma análise da documentação apresentada com formalismo moderado.
2.2. 	Os responsáveis tomaram ciência dos aludidos ofícios, conforme documentos nos autos (peças 41, 42, 45 e 52) , tendo apresentado suas razões de justificativa (peças 48 e 54) .
2.3.	A partir da análise da documentação constante dos autos, a unidade técnica concluiu que houve cerceamento do caráter competitivo da licitação a partir do momento em que a CPL da Prefeitura Municipal de Bonfim/RR inabilitou seis, de um total de sete, licitantes na Tomada de Preços 004/2019 - CPL, Processo 142/2019, utilizando-se para tanto, na maioria dos casos, de justificativas com excessivo formalismo, afrontando, assim, o art. 3º da Lei 8.666/1993, que estabelece que a licitação se destina a garantir, dentre outros, a seleção da proposta mais vantajosa para a Administração.
2.4.	Em 3 de março de 2021, o Tribunal prolatou o Acórdão 444/2021-TCU-Plenário, em que conheceu da Representação, considerou prejudicado o pedido de medida cautelar formulado pela representante, rejeitou as razões de justificativa dos responsáveis e aplicou-lhes a multa prevista no art. 58, II, da Lei 8.443/1992 c/c o art. 268, II, do Regimento Interno, no valor individual de R$ 12.000,00.
2.5.	Em 7 de abril de 2021, o Sr. Joner Chagas, Prefeito Municipal de Bonfim/RR, ingressou com Pedido de Reexame em face do aludido acórdão, o qual será objeto do exame a seguir.
EXAME DE ADMISSIBILIDADE
3.	Reitera-se o exame de admissibilidade realizado pelo SAR/Serur (peças 86/87) , que propôs conhecer do recurso e suspender os efeitos dos itens 9.1, 9.3, 9.4 e 9.5 do Acórdão 444/2021-TCU-Plenário em relação ao recorrente, nos termos do art. 48 da Lei 8.443/1992 c/c os artigos 285 e 286, parágrafo único, do Regimento Interno do TCU. O Ministro Benjamin Zymler conheceu do recurso, conforme proposto por esta Serur (peça 90) .
EXAME DE MÉRITO
4.	Constitui objeto do presente recurso analisar se:
	a) o Prefeito ora recorrente não deve ser responsabilizado, uma vez que consta do procedimento licitatório diversos documentos atestando a regularidade, tais como: relatório e julgamentos pela comissão de licitação, parecer do controle interno, parecer jurídico entre outros, tendo o recorrente, como Prefeito, depositado confiança de que o processo seria conduzido adequadamente pelos integrantes da Comissão de Licitação, de modo que o princípio da confiança o exime de qualquer penalidade (peça 83, p. 3) ;
	b) a aplicação do instituto da solidariedade neste caso acabou determinando a inclusão do recorrente no processo e a condenação, sendo que não há qualquer ato que, no exercício de suas funções, tenha causado prejuízo à municipalidade, nem indício de conduta dolosa, ou de que tenha agido com má fé, e, embora seja o caso de responsabilidade subjetiva, não está presente o elemento culpa (peça 83, p. 5-6) ;
	c) diante do julgamento pela CPL, ao recorrente não restava outra alternativa a não ser a ratificação; a sua boa-fé, a ausência de dano, o seu histórico favorável, afastam qualquer penalidade, mas, acaso persista, devem ser ponderados os princípios do processo administrativo para diminuir o valor da multa de R$ 12.000,00 e arbitrar outro que seja razoável (peça 83, p.9-12) .
5. Das irregularidades imputadas ao Prefeito e aos membros da comissão de licitação, quando deveriam ser somente a estes
5.1.	A defesa do recorrente afirma que se houve irregularidades estas não deveriam ser imputadas ao Prefeito e sim aos membros da comissão de licitação que atestaram a regularidade.
5.2.	Diz constar do procedimento licitatório diversos documentos atestando a regularidade: relatório e julgamentos pela comissão de licitação, parecer do controle interno, parecer jurídico, etc.
5.3.	Afirma que o recorrente, como Prefeito, não participou da condução do certame, tendo sua confiança de que o processo seria conduzido adequadamente pelos integrantes daquele órgão colegiado, ou seja, o princípio da confiança exime o Recorrente de qualquer penalidade possível a ser aplicada. Com isso, requer que seja reformado o Acórdão vergastado, para excluir a condenação em multa de R$ 12.000,00 (doze mil reais) .
Análise
5.4.	No Relatório do Acórdão recorrido (peça 68) consta o excerto da instrução da unidade técnica em que estão expostos os motivos utilizados pela Comissão Permanente de Licitação da Prefeitura Municipal de Bonfim/RR para inabilitar seis empresas dentre as sete que pretendiam disputar o objeto do certame. Para uma melhor compreensão da questão em análise, pede-se licença para reproduzi-los aqui:
15. O princípio do formalismo moderado, que deveria ser aplicado ao caso, não foi observado pela CPL. Veja as situações que exemplificam isso.
16. A CPL inabilitou a empresa Extremo Norte Comércio e Serviços Ltda por não ter apresentado o contrato social e TODAS as suas alterações, quando a empresa tinha apresentado a alteração contratual que a transformou de 'sociedade empresária limitada' em 'empresa individual de responsabilidade limitada'. Uma empresa individual de responsabilidade limitada não possui 'contrato social', por não ser uma sociedade empresária. Então, o ato de transformação difere de uma simples alteração contratual, o que dispensaria a apresentação de contrato social e correspondentes alterações contratuais anteriores à sua transformação para empresa individual. No entanto, a CPL não abordou essa questão na análise do recurso interposto pela empresa e manteve sua inabilitação.
17. No caso da V. S. Construções e Serviços Ltda, a CPL a inabilitou porque descobriu, por meio de pesquisas na WEB, que havia um outro alvará de funcionamento válido para a empresa e deduziu que o apresentado pela empresa era inválido. De fato, a empresa apresentou um alvará de funcionamento definitivo e a CPL identificou um novo alvará de funcionamento provisório (peça 32, p. 455) . Nada indica que o alvará definitivo havia sido invalidado. O instrumento convocatório exigia a apresentação de alvará de funcionamento e, em caso de ser definitivo, deveria ser apresentado juntamente com o comprovante de pagamento da anuidade. E assim o fez a licitante (peça 31, p. 65-67) . Se a CPL atestou novamente, por meio de pesquisas, que a empresa estava regular, inabilitá-la por haver um alvará de funcionamento provisório não só representa formalismo exagerado, que vai contra os princípios das licitações ao impor limites ao universo de licitantes, como também incorreu em erro ao assim proceder excluindo a empresa do certame.
18. A empresa Paracaima Serviços de Construção e Terraplanagem Eireli EPP, por sua vez, foi inabilitada em virtude do objeto social constante do cadastro junto à Receita Federal divergir do constante em seu contrato social. O serviço '42.91-0-00 Obras Portuárias' que está presente em seu CPNJ não está na quinta alteração contratual de seu contrato social (a mais atual) , bem como o serviço de 'construção de pontes de madeira' que está no seu contrato social não está presente no seu CNPJ. No entanto, o registro perante a Receita Federal demonstra que no cadastro consta o serviço '43.13-4-00 Obras de terraplenagem', ou seja, atividade econômica relacionada com a execução de estradas vicinais, objeto da licitação em comento. Além disso, a empresa apresentou ordem de serviço na qual foi contratada para executar serviços de recuperação, implantação e terraplenagem da rodovia vicinal 01 - MUC-155 na cidade de Mucajaí (RR) , cujo objeto é muito semelhante ao da tomada de preços em questão. Mesmo assim, foi inabilitada. Da análise dos documentos acostados aos autos, a inabilitação aparentemente não ocorreu pela falta de aptidão técnica da empresa para execução dos serviços, mas pela simples divergência entre as atividades presentes no cadastro junto à Receita Federal e o Contrato Social, sendo que os serviços em questão não guardam qualquer relação com a execução dos serviços presentes na tomada de preços.
19. Questão similar ocorreu com a inabilitação da CB Pedra Serviços e Construções Ltda EPP, em que foi constatada divergência entre o rol de atividades no cadastro do CNPJ com o do Contrato Social da empresa, motivo, por si só, insuficiente para sua inabilitação. A propósito, o TCU já manifestou posicionamento contrário à inabilitação com base no Cadastro da Receita Federal conforme enunciado do Acórdão 1203/2011-TCU-Plenário (Relator Ministro José Mucio Monteiro) :
A aferição da compatibilidade dos serviços a serem contratados pela Administração Pública com base unicamente nos dados da empresa licitante que constam do cadastro de atividades da Receita Federal não encontra previsão legal.
20. Ainda em relação à inabilitação da empresa CB Pedra Serviços e Construções Ltda EPP, bem como da Projecom Empreendimentos Ltda., por terem apresentado Certidão Conjunta Negativa de Débitos Relativos a Tributos Federais e à Dívida Ativa da União vencidas, a Lei Complementar 123/2006 (com redação dada pela Lei Complementar 155/2016) que trata do Estatuto Nacional da Micro e Pequena Empresa, assim dispõe:
Art. 42. Nas licitações públicas, a comprovação de regularidade fiscal e trabalhista das microempresas e das empresas de pequeno porte somente será exigida para efeito de assinatura do contrato.
Art. 43. As microempresas e as empresas de pequeno porte, por ocasião da participação em certames licitatórios, deverão apresentar toda a documentação exigida para efeito de comprovação de regularidade fiscal e trabalhista, mesmo que esta apresente alguma restrição.
§1º Havendo alguma restrição na comprovação da regularidade fiscal e trabalhista, será assegurado o prazo de cinco dias úteis, cujo termo inicial corresponderá ao momento em que o proponente for declarado vencedor do certame, prorrogável por igual período, a critério da administração pública, para regularização da documentação, para pagamento ou parcelamento do débito e para emissão de eventuais certidões negativas ou positivas com efeito de certidão negativa.
§2º A não-regularização da documentação, no prazo previsto no § 1º deste artigo, implicará decadência do direito à contratação, sem prejuízo das sanções previstas no art. 81 da Lei nº 8.666, de 21 de junho de 1993, sendo facultado à Administração convocar os licitantes remanescentes, na ordem de classificação, para a assinatura do contrato, ou revogar a licitação.
21. Como visto, não seria possível a inabilitação sumária das licitantes em razão das certidões negativas previstas no subitem 8.2.'a' do edital (peça 30, p. 55) , eis que, demonstrado que as empresas se inserem na classificação de micro ou pequena empresa, essa documentação somente seria exigível na hipótese de uma das empresas lograr êxito no certame.
22. Também em relação à RPR Engenharia Ltda EPP ocorreu excessivo rigor, situação em que caberia apenas considerá-la não enquadrada como micro ou pequena empresa, o que a faria participar do certame, mas sem poder se beneficiar do tratamento diferenciado dado a essas empresas conforme subitem 11.3 do edital (peça 30, p. 57) .
5.5.	Daí se pode deduzir que a CPL atuou na análise dos requisitos para a habilitação das empresas licitantes com rigor inegavelmente exacerbado, o que, conforme se apurou nos autos, importou a eliminação de seis candidatas, restando apenas uma apta a ser contratada pelo poder público.
5.6.	No que diz respeito à participação do Prefeito ora recorrente, observa-se que as suas razões agora apresentadas em sede de recurso são idênticas às razões de justificativa que havia apresentado por ocasião da sua audiência promovida pela unidade técnica de origem (peça 62, p. 2/3) . O fundamento para a sua condenação foi explicitado no Voto que orientou a prolação do Acórdão, nos seguintes termos:
16. Quanto ao prefeito, como bem assentado na instrução, o ato de homologar não se constitui mero endosso das decisões já tomadas pela comissão julgadora; ao revés, trata-se de ato de controle, pelo qual a autoridade administrativa, após a revisão dos atos da comissão, confirma o julgamento das propostas apenas se não houver detectado qualquer irregularidade em todo o procedimento. E, neste caso, eram visíveis os motivos declinados para o afastamento das propostas de vários licitantes, os quais poderiam ter sido questionados e revisitados, inclusive para o fim de cancelar o procedimento licitatório, anulá-lo, de ofício, ou revogá-lo, nos termos do art. 49 da Lei 8.666/1993, promovendo-se novo certame licitatório com ampla participação de licitantes.
5.7.	Dessa forma, restou demonstrado que o Prefeito recorrente participou do procedimento licitatório que se mostrou viciado, na medida em que homologou o resultado da Tomada de Preços 004/2019 - CPL (Processo 142/2019) com uma única proposta considerada válida. Neste caso, o ato de homologação configura a hipótese passível de multa prevista no art. 58, inciso II, da Lei 8.443/1992.
5.8.	Com efeito, visto que os argumentos apresentados não se mostram capazes de infirmar os fundamentos do acórdão condenatório, opina-se no sentido de rejeitá-los.
6. Da inclusão do recorrente no processo sem que houvesse ato que tenha causado prejuízo à municipalidade, nem dolo, má-fé ou culpa
6.1.	A defesa do recorrente afirma que não se vislumbra qualquer ato, no exercício de suas funções junto a Prefeitura de Bonfim, que tenha causado prejuízos à municipalidade. Sendo a responsabilidade solidária subjetiva, o que implica a apreciação da conduta do agente, verifica-se que no processo não está presente qualquer indício de conduta dolosa, ou de má-fé. A responsabilidade no caso é subjetiva, mas não está presente no caso o elemento culpa.
6.2.	O Recorrente além da função de ordenador de despesas, exerce inúmeras outras, tendo escolhido um corpo técnico para lhe auxiliar em todas as funções atinentes ao seu mister. Os processos licitatórios estão na casa das centenas no Município de Bonfim, existindo uma comissão de licitação, o controle interno, bem como os pareceristas que dão o suporte técnico para o Defendente e a municipalidade.
6.3.	Todas as regras do procedimento estavam insculpidas no edital de abertura, não havendo qualquer demonstração de insatisfação por qualquer licitante; foi garantido o devido processo legal, oportunizando para as licitantes prazos para apresentarem suas insatisfações, sendo oportunizado prazo recursal com o devido julgamento.
6.4.	As empresas ainda poderiam levar tais insatisfações até o judiciário, com impetração de Mandado de Segurança ou outras ações pertinentes, não o fizeram. Achando por bem a representante trazer até essa e. Corte de Contas sua insatisfação.
6.5.	Diante do julgamento pela Comissão Permanente de Licitação não havia alternativa para o Recorrente que não fosse a ratificação, ainda mais pelo período chuvoso que se avizinhava, demonstrando a importância da celeridade do procedimento licitatório.
6.6.	Não há nos autos provas contundentes demonstrando melhores ofertas, a empresa vencedora prestou excelentes serviços, tendo concluído a obra conforme inspeção realizada pela Caixa Econômica, documento anexo.
Análise
6.7.	Todas essas questões o Prefeito ora recorrente já havia apresentado como suas razões de justificativa em resposta à audiência promovida pela unidade técnica de origem (peça 62, p.2/3) . Na ocasião, o Auditor que instruiu os autos enfrentou todas elas, procedendo à sua análise de modo bem fundamentado. Sendo assim, mostra-se adequado nesta oportunidade reproduzir tal análise aqui, o que será feito a seguir.
13. [...] o gestor municipal teve papel direto e fundamental no ato inquinado, ao ratificar os atos praticados pela comissão de licitação. Caberia ao gestor municipal, no mínimo, questionar o fato de que sete licitantes foram desclassificados, restando apenas um. A ausência de outras propostas compromete a economicidade que se busca com uma licitação. A desclassificação dos licitantes sem amparo legal viola os princípios insculpidos no art. 3º da Lei 8.666/1993, em especial o da competitividade, da isonomia, da impessoalidade, da moralidade e da improbidade administrativa.
14. Nos termos do Acórdão 2059/2015-TCU-Plenário (relator Benjamin Zymler) , a responsabilidade do prefeito na execução de convênio advém da sua condição de signatário do ajuste, que o faz garantidor da correta aplicação dos recursos. Assim, mesmo que não pratique atos referentes à execução, deve adotar providências para que esta ocorra dentro dos parâmetros legais, sob pena de responder por culpa in eligendo ou culpa in vigilando.
15. No entanto, aqui não se está analisando culpa in eligendo nem culpa in vigilando do gestor municipal. A sua responsabilização é direta, uma vez que ratificou todos os atos da comissão de licitação, atos esses que levaram a habilitar apenas uma empresa, comprometendo o caráter competitivo da licitação.
16. Ao homologar a licitação, a autoridade pública vincula sua responsabilidade com os atos praticados pela comissão de licitação, reconhecendo-os como válidos, razão por que responde por irregularidades verificadas na condução do certame. Essa é a jurisprudência consolidada do TCU, a exemplo do Acórdão 3389/2010-TCU-Plenário (relator Augusto Nardes) e do Acórdão 9431/2012-TCU-Segunda Câmara (relator Aroldo Cedraz) .
17. A homologação de um procedimento licitatório não é um ato meramente formal, em que a autoridade competente apõe sua assinatura e toma ciência do resultado do certame. Trata-se, na verdade, de ato por meio do qual a autoridade administrativa exerce o controle sobre a legalidade do procedimento. Assim, caso haja alguma irregularidade no transcorrer da licitação, cumprirá à autoridade competente rejeitar a homologação.
[...]
19. O responsável, portanto, não trouxe razões que justificassem a desclassificação da maioria dos licitantes da Tomada de Preços 004/2019 - CPL, fato esse que cerceou o caráter competitivo da licitação e não garantiu a seleção da proposta mais vantajosa para a Administração, conforme preconiza o art. 3º da Lei 8.666/1993. Assim, suas razões de justificativa devem ser rejeitadas.
6.8.	Quanto à alegada inexistência de alternativa para o recorrente que não fosse a ratificação, essa alegação não é crível, pois, como bem ponderou o Relator da decisão recorrida:
[...] E, neste caso, eram visíveis os motivos declinados para o afastamento das propostas de vários licitantes, os quais poderiam ter sido questionados e revisitados, inclusive para o fim de cancelar o procedimento licitatório, anulá-lo, de ofício, ou revogá-lo, nos termos do art. 49 da Lei 8.666/1993, promovendo-se novo certame licitatório com ampla participação de licitantes [destaque acrescido].
6.9.	Tais alternativas em destaque o recorrente tinha, sim, diante de si, e em casos como este, a conduta esperada era que o gestor responsável se utilizasse de medidas como essas, a fim de garantir a supremacia do interesse público na realização do certame.
7. Da diminuição do valor da multa aplicada para um valor que seja razoável
7.1.	A defesa afirma que uma vez demonstrada a boa-fé do Prefeito, a ausência de dano, o seu histórico favorável, não há que se cogitar a aplicação de qualquer penalidade, mas, acaso persista, devem ser ponderados os princípios do processo administrativo para diminuir o valor da multa de R$ 12.000,00 e arbitrar outro que seja razoável (peça 83, p. 12) .
Análise
7.2.	Ao homologar os atos praticados pela comissão de licitação, os quais se mostraram eivados de vícios, o Prefeito ora recorrente praticou ato típico de "grave infração à norma legal ou regulamentar de natureza contábil, financeira, orçamentária, operacional e patrimonial", pelo que foi sancionado com multa de R$ 12.000,00, nos termos do art. 58, inciso II, da Lei 8.443/1992, in verbis:
Art. 58. O Tribunal poderá aplicar multa de Cr$ 42.000.000,00 (quarenta e dois milhões de cruzeiros) , ou valor equivalente em outra moeda que venha a ser adotada como moeda nacional, aos responsáveis por:
[...]
II - ato praticado com grave infração à norma legal ou regulamentar de natureza contábil, financeira, orçamentária, operacional e patrimonial;
7.3.	Para o exercício de 2021, o valor máximo da multa a que se refere o caput do art. 58 da Lei 8.443/1992 foi fixado em R$ 67.854,38, conforme Portaria 15/2021, publicada no DOU Edição nº 11, de 18/1/2021, Seção 1, p.96.
7.4.	No presente caso, o valor da multa aplicada ao responsável equivale a 17,68% do máximo cominado pela lei para a infração por ele cometida. Daí se deduz que referido valor não se mostra desarrazoado, como alegou o recorrente.
7.5.	Portanto, opina-se pela rejeição dos argumentos apresentados.
CONCLUSÃO
8.	Da análise de mérito do presente recurso, conclui-se que:
	a) o Prefeito recorrente participou do procedimento licitatório que se mostrou viciado, na medida em que homologou o resultado da Tomada de Preços 004/2019 - CPL com uma única proposta considerada válida, sendo que, no caso, o ato de homologação configura a hipótese passível de multa prevista no art. 58, inciso II, da Lei 8.443/1992;
	b) ao homologar a licitação, a autoridade pública vincula sua responsabilidade com os atos praticados pela comissão de licitação, reconhecendo-os como válidos, razão por que responde por irregularidades verificadas na condução do certame;
	c) o valor da multa aplicada ao responsável (R$ 12.000,00) equivale a 17,68% do máximo cominado pela lei para a infração por ele cometida, pelo que se deduz que tal valor não se mostra desarrazoado.
8.1.	Por conseguinte, deve-se negar provimento ao presente recurso.
PROPOSTA DE ENCAMINHAMENTO
9.	Ante o exposto, submetem-se os autos à consideração superior, propondo-se, com fundamento no art. 48 da Lei 8.443/1992:
	a) conhecer do recurso e, no mérito, negar-lhe provimento;
	b) informar o recorrente e demais interessados do acórdão a ser proferido, destacando que o relatório e o voto que o fundamentam podem ser acessados por meio do endereço eletrônico www.tcu.gov.br/acordaos".
É o relatório

8.1. Renan de Almeida Goncalves (1857/OAB-RR), representando Rosicleide Rodrigues, Angela Azevedo da Silva e Lurene Rosas da Costa;  
8.2. Victoria Lucena Possebon Ribeiro (2036/OAB-RR) e outros, representando Prefeitura Municipal de Bonfim - RR.  
8.3. Pablo Ramon da Silva Maciel (861/OAB-RR), representando Prefeitura Municipal de Bonfim - RR e Joner Chagas.

Não atuou.

REPRESENTAÇÃO FORMULADA POR LICITANTE COM PEDIDO DE CAUTELAR. DESCLASSIFICAÇÃO DE PROPOSTAS BASEADA EM CRITÉRIOS DE FORMALISMO EXACERBADO, COM HABILITAÇÃO DE UMA ÚNICA LICITANTE. PREJUÍZO REAL À COMPETITIVIDADE DA LICTAÇÃO DEVIDO À HABILITAÇÃO DE UMA ÚNICA PROPOSTA, IMPOSSIBILITANDO A COMPARAÇÃO DOS PREÇOS OFERTADOS E A EFETIVA CONCORRÊNCIA ENTRE AS EMPRESAS LICITANTES. AUDIÊNCIA. CONHECIMENTO DA REPRESENTAÇÃO PARA NO MÉRITO CONSIDERÁ-LA PROCEDENTE. JUÍZO CAUTELAR PREJUDICIADO. REJEIÇÃO DAS RAZÕES DE JUSTIFICATIVA. MULTA. CIÊNCIA AOS RESPONSÁVEIS E À REPRESENTANTE. PEDIDO DE REEXAME. CONHECIMENTO. NÃO PROVIMENTO. CIÊNCIA.

REPRESENTAÇÃO (REPR)

Secretaria de Recursos (Serur); Secretaria de Controle Externo da Agricultura e do Meio Ambiente (SecexAmb).

Cuidam os autos de representação formulada pela empresa Paracaima Serviços de Construção e Terraplanagem EPP sobre supostas irregularidades na condução do Procedimento Administrativo Licitatório 142/2019-SMOSP (Tomada de Preços Nº 004/2019 - CPL) , lançado pela Prefeitura Municipal de Bonfim/RR, com vistas à contratação de empresa para a execução de obras relativas à construção de estradas vicinais, previstas no Contrato de Repasse 852.034/2017 - MAPA/CAIXA, celebrado com a União, no valor de R$ 1.072.500,00.
2.	Por meio do Acórdão 444/2021-TCU-Plenário (peça 68) , este Tribunal decidiu:
"9.1. conhecer da representação, satisfeitos os requisitos de admissibilidade previstos no art. 113, § 1º, da Lei 8.666/1993, c/c os arts. 235 e 237, VII, e parágrafo único, do Regimento Interno/TCU, para, no mérito, considerá-la procedente;
9.2. considerar prejudicado o pedido de medida cautelar formulado pela representante;
9.3. rejeitar as razões de justificativa apresentadas pelos responsáveis Srs. (as) Joner Chagas, Prefeito Municipal de Bonfim/RR (gestão 2016-2020) ; Lurene Rosas da Costa, presidente da Comissão Permanente de Licitação, Ângela Azevedo da Silva, membro da Comissão Permanente de Licitação; e Rosicleide Rodrigues, membro da Comissão Permanente de Licitação;
9.4. aplicar aos referidos responsáveis Srs. (as) Joner Chagas, Lurene Rosas da Costa, Ângela Azevedo da Silva, e Rosicleide Rodrigues, com fundamento nos arts. 5º, inciso VII, 43, parágrafo único, da Lei 8.443/1992 c/c os arts. 1º, inciso XIX, 5º, inciso VIII, e 250, § 2º, do Regimento Interno/TCU, a multa prevista no art. 58, inciso II, da Lei 8.443/1992 c/c o art. 268, inciso II, do Regimento Interno, no valor individual de R$ 12.000,00 (doze mil reais) , fixando-lhes o prazo de 15 (quinze) dias, a contar das notificações, para que comprovem, perante o Tribunal (art. 214, inciso III, alínea "a", do Regimento Interno/TCU) , o recolhimento das dívidas aos cofres do Tesouro Nacional, atualizadas monetariamente desde a data deste Acórdão até a dos efetivos recolhimentos, se forem pagas após o vencimento, na forma da legislação em vigor;
9.5. autorizar, desde logo, nos termos do art. 28, inciso II, da Lei 8.443/1992, a cobrança judicial das dívidas caso não atendidas as notificações; e
9.6. dar ciência deste Acórdão aos responsáveis, à Prefeitura Municipal de Bonfim/RR e à representante."
II
3.	Nesta oportunidade, aprecio pedido de reexame interposto pelo Sr. Joner Chagas, então prefeito municipal de Bonfim/RR, contra a mencionada decisão.
4.	O recorrente foi ouvido em audiência para apresentar razões de justificativa:
" (...) por ter ratificado a ata que inabilitou seis licitantes na Tomada de Preços 004/2019 - CPL, Processo 142/2019 - SMOSP, com excessivo rigor, afrontando o art. 3º da Lei 8.666/1993, que estipula que a licitação se destina a garantir, dentre outros, a seleção da proposta mais vantajosa para a Administração, quando deveria ter pautado sua decisão em uma análise da documentação apresentada com formalismo moderado."
5.	Conforme consignado na proposta de deliberação condutora da decisão, a cominação de multa ao gestor decorreu da homologação do certame no qual houve a habilitação de apenas uma empresa e a inabilitação dos outros participantes com rigor excessivo, uma vez que poderia ter sido aplicado o formalismo moderado de modo a permitir que essas empresas sanassem as falhas em sua documentação.
6.	Em suas razões recursais, o Sr. Joner Chagas alega, em síntese, que (i) caberia a responsabilização apenas dos membros da comissão de licitação, pois haveria documentos comprovando a regularidade do certame do qual não teria participado da condução; (ii) não teria cometido qualquer ato que tenha causado prejuízo à municipalidade, não havendo qualquer indício de conduta dolosa ou má-fé; e que, (iii) por ter agido de boa-fé e não ter ocorrido dano, não haveria se cogitar a aplicação de qualquer penalidade ao recorrente.
7.	Ante essas alegações, requer o provimento do recurso para que seja excluída a multa aplicada ao recorrente ou a redução de seu valor.
III
8.	Preliminarmente, conheço do pedido de reexame interposto, uma vez que preenche os requisitos atinentes à espécie.
9.	Quanto ao mérito, acolho os pareceres precedentes e adoto seus fundamentos como razões de decidir, sem prejuízo das considerações que faço a seguir.
10.	Conforme consignado pela Secretaria de Recursos, a CPL atuou com rigor exacerbado na análise dos requisitos para a habilitação das empresas, o que culminou com a eliminação de seis candidatas, restando apenas uma apta a ser contratada pelo poder público.
11.	A esse respeito, peço licença para transcrever trechos da instrução da Secretaria de Controle Externo da Agricultura e do Meio Ambiente (peça 34) nos quais estão expostos os motivos utilizados para inabilitar seis empresas dentre as sete que pretendiam disputar o objeto do certame e que corroboram o entendimento de que A CPL não observou o princípio do formalismo moderado:
"16. A CPL inabilitou a empresa Extremo Norte Comércio e Serviços Ltda por não ter apresentado o contrato social e TODAS as suas alterações, quando a empresa tinha apresentado a alteração contratual que a transformou de 'sociedade empresária limitada' em 'empresa individual de responsabilidade limitada'. Uma empresa individual de responsabilidade limitada não possui 'contrato social', por não ser uma sociedade empresária. Então, o ato de transformação difere de uma simples alteração contratual, o que dispensaria a apresentação de contrato social e correspondentes alterações contratuais anteriores à sua transformação para empresa individual. No entanto, a CPL não abordou essa questão na análise do recurso interposto pela empresa e manteve sua inabilitação.
17. No caso da V. S. Construções e Serviços Ltda, a CPL a inabilitou porque descobriu, por meio de pesquisas na WEB, que havia um outro alvará de funcionamento válido para a empresa e deduziu que o apresentado pela empresa era inválido. De fato, a empresa apresentou um alvará de funcionamento definitivo e a CPL identificou um novo alvará de funcionamento provisório (peça 32, p. 455) . Nada indica que o alvará definitivo havia sido invalidado. O instrumento convocatório exigia a apresentação de alvará de funcionamento e, em caso de ser definitivo, deveria ser apresentado juntamente com o comprovante de pagamento da anuidade. E assim o fez a licitante (peça 31, p. 65-67) . Se a CPL atestou novamente, por meio de pesquisas, que a empresa estava regular, inabilitá-la por haver um alvará de funcionamento provisório não só representa formalismo exagerado, que vai contra os princípios das licitações ao impor limites ao universo de licitantes, como também incorreu em erro ao assim proceder excluindo a empresa do certame.
18. A empresa Paracaima Serviços de Construção e Terraplanagem Eireli EPP, por sua vez, foi inabilitada em virtude do objeto social constante do cadastro junto à Receita Federal divergir do constante em seu contrato social. O serviço '42.91-0-00 Obras Portuárias' que está presente em seu CPNJ não está na quinta alteração contratual de seu contrato social (a mais atual) , bem como o serviço de 'construção de pontes de madeira' que está no seu contrato social não está presente no seu CNPJ. No entanto, o registro perante a Receita Federal demonstra que no cadastro consta o serviço '43.13-4-00 Obras de terraplenagem', ou seja, atividade econômica relacionada com a execução de estradas vicinais, objeto da licitação em comento. Além disso, a empresa apresentou ordem de serviço na qual foi contratada para executar serviços de recuperação, implantação e terraplenagem da rodovia vicinal 01 - MUC-155 na cidade de Mucajaí (RR) , cujo objeto é muito semelhante ao da tomada de preços em questão. Mesmo assim, foi inabilitada. Da análise dos documentos acostados aos autos, a inabilitação aparentemente não ocorreu pela falta de aptidão técnica da empresa para execução dos serviços, mas pela simples divergência entre as atividades presentes no cadastro junto à Receita Federal e o Contrato Social, sendo que os serviços em questão não guardam qualquer relação com a execução dos serviços presentes na tomada de preços.
19. Questão similar ocorreu com a inabilitação da CB Pedra Serviços e Construções Ltda EPP, em que foi constatada divergência entre o rol de atividades no cadastro do CNPJ com o do Contrato Social da empresa, motivo, por si só, insuficiente para sua inabilitação. A propósito, o TCU já manifestou posicionamento contrário à inabilitação com base no Cadastro da Receita Federal conforme enunciado do Acórdão 1203/2011-TCU-Plenário (Relator Ministro José Mucio Monteiro) :
A aferição da compatibilidade dos serviços a serem contratados pela Administração Pública com base unicamente nos dados da empresa licitante que constam do cadastro de atividades da Receita Federal não encontra previsão legal.
20. Ainda em relação à inabilitação da empresa CB Pedra Serviços e Construções Ltda EPP, bem como da Projecom Empreendimentos Ltda., por terem apresentado Certidão Conjunta Negativa de Débitos Relativos a Tributos Federais e à Dívida Ativa da União vencidas, a Lei Complementar 123/2006 (com redação dada pela Lei Complementar 155/2016) que trata do Estatuto Nacional da Micro e Pequena Empresa, assim dispõe:
Art. 42. Nas licitações públicas, a comprovação de regularidade fiscal e trabalhista das microempresas e das empresas de pequeno porte somente será exigida para efeito de assinatura do contrato.
Art. 43. As microempresas e as empresas de pequeno porte, por ocasião da participação em certames licitatórios, deverão apresentar toda a documentação exigida para efeito de comprovação de regularidade fiscal e trabalhista, mesmo que esta apresente alguma restrição.
§1º Havendo alguma restrição na comprovação da regularidade fiscal e trabalhista, será assegurado o prazo de cinco dias úteis, cujo termo inicial corresponderá ao momento em que o proponente for declarado vencedor do certame, prorrogável por igual período, a critério da administração pública, para regularização da documentação, para pagamento ou parcelamento do débito e para emissão de eventuais certidões negativas ou positivas com efeito de certidão negativa.
§2º A não-regularização da documentação, no prazo previsto no § 1º deste artigo, implicará decadência do direito à contratação, sem prejuízo das sanções previstas no art. 81 da Lei nº 8.666, de 21 de junho de 1993, sendo facultado à Administração convocar os licitantes remanescentes, na ordem de classificação, para a assinatura do contrato, ou revogar a licitação.
21. Como visto, não seria possível a inabilitação sumária das licitantes em razão das certidões negativas previstas no subitem 8.2.'a' do edital (peça 30, p. 55) , eis que, demonstrado que as empresas se inserem na classificação de micro ou pequena empresa, essa documentação somente seria exigível na hipótese de uma das empresas lograr êxito no certame.
22. Também em relação à RPR Engenharia Ltda EPP ocorreu excessivo rigor, situação em que caberia apenas considerá-la não enquadrada como micro ou pequena empresa, o que a faria participar do certame, mas sem poder se beneficiar do tratamento diferenciado dado a essas empresas conforme subitem 11.3 do edital (peça 30, p. 57) .
12.	A responsabilidade do então prefeito decorre do fato de ter sido signatário do ajuste firmado com a União, condição que o coloca como garantidor da correta aplicação dos recursos, devendo adotar providências para que a execução da despesa ocorra dentro dos parâmetros legais, sob pena de responder por culpa in eligendo ou in vigilando.
13.	No caso em apreço, mais do que isso, o gestor concorreu diretamente para a consumação da irregularidade. Conforme bem esclareceu o relator a quo, "o ato de homologar não se constitui mero endosso das decisões já tomadas pela comissão julgadora; ao revés, trata-se de ato de controle, pelo qual a autoridade administrativa, após a revisão dos atos da comissão, confirma o julgamento das propostas apenas se não houver detectado qualquer irregularidade em todo o procedimento".
14.	Assim, a alegação de que não poderia ser responsabilizado porque teria se baseado nas informações da comissão de licitação não merece prosperar.
15.	Da mesma forma, a alegação de que não teria cometido qualquer ato que tenha causado prejuízo à municipalidade e a de que não haveria indício de conduta ou má-fé não socorrem o recorrente. Caracterizada sua responsabilidade, observo que o responsável não apresenta elementos que pudessem justificar a desclassificação da maioria dos licitantes, fato que trouxe prejuízo à competitividade do certame e não garantiu a seleção da proposta mais vantajosa, conforme preconiza o art. 3º da Lei 8.666/1993.
16.	No que concerne ao valor da multa aplicada ao recorrente (R$ 12.000,00) , comungo do entendimento da Secretaria de Recursos de que o montante, fixado no percentual de 17,68% do valor máximo para o exercício de 2021 da multa do art. 58 da Lei 8.443/1992, mostra-se adequado ante a conduta do responsável no caso em exame.
17.	Dessa forma, considerando que as razões recursais não se mostram suficientes para afastar os fundamentos da decisão recorrida, entendo que o recurso deve ser conhecido para, no mérito, ser-lhe negado provimento.
	Ante o exposto, voto por que seja adotada a deliberação que ora submeto a este Colegiado.
TCU, Sala das Sessões, em 22 de setembro de 2021.
BENJAMIN ZYMLER 
Relator